臺灣高等法院花蓮分院刑事判決　　　　　　　　　九十一年度上更(一)字第三九號
　　上訴人即被告　乙○○○
右上訴人因違反森林法案件，不服臺灣台東地方法院八十八年度訴字第二三一號中華
民國八十八年十一月三日第一審判決（偵查案號：臺灣台東地方法院檢察署八十八年
度偵字第三五七號）提起上訴，經判決後，由最高法院發回更審，本院更為判決如左
：
      主  文
原判決撤銷。
乙○○○竊取森林副產物，為搬運贓物，使用車輛，處有期徒刑參月，併科罰金肆仟
陸佰貳拾捌元；有期徒刑如易科罰金，及罰金如易服勞役，均以參佰元折算壹日。
      事  實
一乙○○○意圖為自己不法之所有，於民國八十八年一月二十六日上午十時許，駕駛
  其所有車號為ＷＰ－二０一六號自用小貨車，至行政院農業委員會林務局（下稱林
  務局）所掌管非屬保安林之大武事業區第四十七號林班地之森林內，以徒手之方式
  ，竊取林地內森林副產物野生山蘇，總計重量約一百二十六‧五台斤，山價為新台
  幣（下同）四千六百二十八元（原審誤植為四千六百二十元），欲供己食用。得手
  後，為免遭警查獲及方便搬運該等贓物，乃使用前述自用小貨車載運所竊得野生山
  蘇下山。嗣於同日下午四時五十分許，途經台東縣達仁鄉安朔村林務局達仁護管所
  前為警當場查獲，並扣得前述森林副產物野生山蘇重約一百二十六‧五台斤。
二案經台東縣警察局大武分局報請臺灣台東地方法院檢察署檢察官聲請以簡易判決處
  刑，經原審法院認不得依簡易程序進行，乃改依通常程序審判。
      理  由
一訊據上訴人即被告乙○○○對於在右述時地竊取野生山蘇約一百二十六‧五台斤，
  並於得手後以其所有車輛搬運之事實坦承不諱，復有林務局大武林務工作站技術士
  甲○○（原審誤植為溫金山）所分別簽具及出具之台東縣警察局大武分局發還贓證
  物品保領據、會勘報告及保管條各乙件附卷為憑（見警訊卷第六、七、九頁）；另
  有查獲時扣案之森林副產物野生山蘇及被告用以搬運上開贓物之自用小貨車相片二
  幀在卷足按（見警訊卷第五頁）。本件事證明確，被告犯行洵堪認定，應予依法論
  科。
二依據森林法第十五條第三項所訂定之「國有林林產物處分規則」第三條第一項第二
  款「副產物：指樹皮、樹脂、種實、落枝、樹葉、灌藤、竹筍、草類、菌類及其他
  主產物以外之林產物」之規定，森林內之野生山蘇屬森林副產物之一種，此經主管
  機關行政院農業委員會於九十一年五月十七日以農授林務字第０九一０一二三七一
  六號函釋明確（至於台灣省屏東縣政府所指不宜視為森林副產物者，係指經人工繁
  殖之台灣山蘇花已成為園藝作物或經濟栽培作物而言，仍有區別）。查被告為竊取
  上開森林副產物野生山蘇供己食用，且為搬運該贓物而使用車輛之行為，係犯森林
  法第五十二條第一項第六款之罪。檢察官以被告係觸犯森林法第五十條之竊取森林
  副產物罪，應依刑法第三百二十條第一項之規定處斷，據以聲請簡易判決處刑，容
  有未洽，起訴法條應予變更。原審因予論罪科刑，固非無見。惟查被告於行為後，
  刑法第四十一條業於九十年一月十日修正公布，同年月十二日生效施行，修正後之
  該條第一項規定「犯最重本刑為五年以下有期徒刑之罪，而受六月以下有期徒刑或
  拘役之宣告，因身體、教育、職業、家庭之關係或因其他正當之事由，執行顯有困
  難者，得以一元以上三元以下折算一日，易科罰金。但確因不執行所宣告之刑，難
  收矯正之效，或難以維持法秩序者，不在此限。」，較諸修正前舊法規定犯最重本
  刑為三年以下有期徒刑之罪，而受六月以下有期徒刑或拘役之宣告，始得易科罰金
  之情形，對被告顯較有利，依刑法第二條第一項前段，應適用修正後新法之規定，
  此部分原審未及比較新舊法而為適用，尚有未洽。被告上訴論旨謂其行為無實質違
  法云云，指摘原判決不當，固無理由，惟原判決既有上開可議之處，即屬無可維持
  ，仍應由本院予以撤銷改判。又被告為山地原住民，屬少數原住民族之排灣族群，
  除據被告供承在卷（見原審卷第十八頁反面）外，並有法務部戶役政連結作業系統
  表乙份附卷可查（見原審卷第十九、二十頁），又被告所居住之屏東縣獅子鄉草埔
  村屬山地區域，以被告小學畢業之學歷、行為時已達六十歲高齡及原住民族常有利
  用山林資源維生之情事，其犯罪顯具有特殊之原因及時空環境，客觀上足以引起一
  般人之同情，是若宣告法定最低度刑期（即六月有期徒刑），猶嫌過重，其犯罪之
  情狀可憫恕，乃依刑法第五十九條之規定酌量減輕其刑。爰審酌被告已有違反森林
  法前科，及其所竊取之野生山蘇價值非鉅，犯罪動機、手段單純，對森林資源所生
  危險及損害尚屬輕微，犯後態度尚稱良好等一切情狀，從寬量處如主文第二項所示
  之刑，並諭知易科罰金之折算標準，且依修正後之刑法第四十一條第一項前段之規
  定，定其易科罰金之折算標準；另查本件野生山蘇之山價為四千六百二十八元，有
  行政院農業委員會林務局台東林區管理處八十八年八月十三日所發八八東政字第五
  八四六號覆函乙件（見原審八十八年度東簡字第二一四號卷第九頁）在卷可查，爰
  對被告依法併科贓額三倍即銀元四千六百二十八元之罰金，並諭知易服勞役之折算
  標準，以示懲儆。
據上論斷，應依刑事訴訟法第三百六十九條第一項前段、第三百六十四條、第二百九
十九條第一項前段、第三百條，森林法第五十二條第一項第六款，刑法第十一條前段
、第二條第一項前段、第五十九條、第四十二條第二項、修正後第四十一條第一項前
段，罰金罰鍰提高標準條例第二條，判決如主文。
本案經檢察官邱雲昌到庭執行職務。
中      華      民      國    九  十  一    年      七    月      三    日
                                    審判長法官    吳  鴻  章
                                          法官    黃  永  祥
                                          法官    張  健  河
右正本證明與原本無異。
如不服本判決，應於判決送達後十日內向本院提出上訴狀。其未述理由者，並應於
提出上訴狀後十日內向本院補提理由狀(須附繕本)。
                                        書記官    哈  廣  明
中      華      民      國    九  十  一    年      七    月      三    日
附錄本案判決論罪科刑法律條文：森林法第五十二條第一項：
竊取森林主、副產物而有左列情形之一者，處六月以上五年以下有期徒刑，併科贓額
二倍以上五倍以下罰金。
第六款：
為搬運贓物，使用牲口、船舶、車輛，或有搬運造材之設備者。
